【裁判字號】    99,重上更(二),21
【裁判日期】    991130
【裁判案由】    給付貨款
【裁判全文】
臺灣高等法院民事判決              99年度重上更(二)字第21號
上  訴  人  大眾商業銀行股份有限公司
法定代理人  陳建平
訴訟代理人  林金樹
            符玉章律師
被 上訴 人  家福股份有限公司
法定代理人  康柏德
訴訟代理人  范纈齡律師
            陳素芬律師
上列當事人間請求給付貨款事件，上訴人對於中華民國96年 3月
23日臺灣士林地方法院95年度重訴字第50號第一審判決提起上訴
，經判決後，由最高法院第二次發回更審，本院於99年11月 2日
言詞辯論終結，判決如下：
    主      文
原判決關於駁回上訴人後開第二項之訴部分及該部分假執行之聲
請，暨命上訴人負擔訴訟費用（除確定部分外）之裁判均廢棄。
被上訴人應再給付上訴人新臺幣陸佰肆拾萬柒仟玖佰玖拾陸元及
自民國九十五年二月二十四日起，至清償日止，按年息百分之五
計算之利息。
其餘上訴駁回。
第一、二審及發回前第三審訴訟費用由被上訴人負擔十分之三；
餘由上訴人負擔。
本判決所命被上訴人之給付，於上訴人以新臺幣貳佰壹拾肆萬元
或同額之九十七年度甲類第一期中央政府建設公債供擔保後，得
假執行；但被上訴人如以新臺幣陸佰肆拾萬柒仟玖佰玖拾陸元預
供擔保，得免為假執行。
    事實及理由
一、本件上訴人聲明求為判決：(一)原判決關於駁回上訴人後開第
    (二)項之訴部分廢棄。(二)被上訴人應再給付上訴人新台幣（下
    同）2,188萬6,555元及自民國（下同）95年 2月24日起，至
    清償日止，按年息5%計算之利息。(三)願以現金或等值之97年
    度甲類第一期中央政府建設公債供擔保，請准宣告假執行。
    被上訴人聲明求為判決：(一)上訴駁回。(二)如受不利判決，願
    預供擔保，請准宣告免為假執行。
二、上訴人主張：伊於90年 1月15日與訴外人冠洲興業有限公司
    （下稱冠洲公司）簽立應收帳款債權承購契約書（下稱系爭
    承購契約書），受讓該公司對於被上訴人自同年月 1日起之
    全部貨款債權，並由冠洲公司於91年 1月間致函通知被上訴
    人。詎被上訴人自94年 9月30日後，即拒將貨款給付伊，總
    計尚欠94年8月1日起至同年9月28日止之貨款合計2,188萬6,
    555元未付等情， 爰求為命被上訴人給付2,188萬6,555元並
    加付法定遲延利息之判決（上訴人逾上開金額之請求，業經
    判決被上訴人應如期給付確定）。
    被上訴人則以：伊與冠洲公司所立之供貨合約（下稱系爭供
    貨合約），已於94年10月中旬合意終止，伊依約對冠洲公司
    有資訊處理費9,450元、 固定退佣140萬8,387元、開幕贊助
    金及重新改裝開幕贊助金22萬5,750元、其他贊助金105萬元
    、退貨折讓189萬5,992元、及庫存商品退貨款1,729萬6,976
    元之債權，以該等債權與伊應給付冠洲公司之貨款相抵後，
    冠洲公司對伊已無貨款債權可資請求，上訴人本於受讓債權
    之法則，請求伊給付系爭貨款，應屬無據等語，資為抗辯。
三、經查上訴人主張伊於90年 1月15日與訴外人冠洲公司簽立系
    爭承購契約書，受讓冠洲公司對於被上訴人自同年月 1日起
    之全部貨款債權，並由冠洲公司於91年 1月間致函通知被上
    訴人。冠洲公司自94年8月1日起至同年 9月28日止陸續出貨
    予被上訴人，被上訴人尚欠貨款2,188萬6,555元未付〔上訴
    人在原審請求之金額為2,240萬5,560元（包括94年 8月份貨
    款904萬7,049元、同年9月份貨款1,335萬8,511元 ─見本院
    更二審卷171、172頁、179頁背面）， 扣除原審判命被上訴
    人給付42萬7,025元確定、 及本院第一次更審判命被上訴人
    給付9萬1,980元確定後，尚餘2,188萬6,555元經最高法院發
    回更審，其計算式為：22,405,560元-427,025元-91,980元=
    21,886,555元〕之事實，業據其提出系爭承購契約書、債權
    讓與通知及回條、統一發票及明細表為證（見原審卷(一)9至
    131 頁），且為被上訴人所不爭執（見本院更一審卷(一)128
    頁），自堪信為真實。
四、按債權讓與契約，以通知日後發生債權應為債務人之人為已
    足，將來債權之讓與，固有效成立，惟其債權於讓與契約成
    立後尚未存在，無從移轉，自應於爾後因一定事實之發生而
    成為現實之債時，始生移轉之效力，無待再通知債務人，受
    讓人即可居於債權人之地位，逕向債務人為請求（最高法院
    97年度台上字第1591號判決參照）。經查，上訴人於90年 1
    月15日與訴外人冠洲公司簽立系爭承購契約書，受讓冠洲公
    司對於被上訴人自同年月 1日起之全部貨款債權，應屬將來
    債權之讓與。茲就冠洲公司自94年8月1日起至同年 9月28日
    止交付之貨物，被上訴人尚積欠貨款2,188萬6,555元未付，
    其中94年8月份之貨款債權已於94年10月1日屆至清償期，94
    年9月份之貨款債權亦已於同年11月1日屆至清償期等情，為
    兩造所不爭執（見本院更二審卷 107頁背面）。上開債權並
    未附有停止條件或期限，即已成為現實之債，是上訴人固得
    毋庸對於被上訴人再為通知，即得本於債權讓與之法則，請
    求被上訴人如數給付。
五、惟按債務人於受通知時，對於讓與人有債權者，如其債權之
    清償期，先於所讓與之債權，或同時屆至者，債務人得對於
    受讓人，主張抵銷，民法第299條第2項定有明文。又將來債
    權之讓與，係以移轉將來債權為標的之契約，雖於通知債務
    人時，已對債務人發生效力，惟因斯時受讓債權尚未發生，
    為使債務人不因將來債權讓與之結果陷於不利之地位，固應
    認債務人於受讓人得對其行使權利時，即將來債權成為現實
    之債時，對讓與人有債權者，如其債權之清償期，先於所讓
    與之債權或同時屆至者，得對於受讓人主張抵銷。然債務人
    對讓與人之債權，係在將來債權發生後始存在，或其清償期
    係在將來債權發生後始屆至者，即無主張抵銷之餘地（最高
    法院99年度台上字第 2號判決本次發回意旨參照─見本院更
    二審卷第 5頁）。經查，被上訴人與冠洲公司間所簽立系爭
    供貨合約於第16條第 1項前段固約定：「家福公司得就其依
    本合約規定應支付予供應商之款項，抵銷任何供應商積欠家
    福公司之數額，不論應支付款項或應收取款項（包括服務費
    ）之家福公司分店為何，亦不論抵銷之債務是否係因退、銷
    售折扣、現金折讓或其他原因產生，亦不論被積欠款項之分
    店為何，或該款項之幣別為何。…」（見原審卷(一) 173頁）
    ，惟其並未約定被上訴人就尚未屆清償期之債權，得於期前
    主張抵銷。是被上訴人抗辯伊依上開約定，得不受清償期屆
    至之法定抵銷要件限制云云，尚不足取。茲就被上訴人所提
    出之各項抵銷抗辯是否有據，逐項審究如下：
    (一)關於資訊處理費9,450元部分：
      被上訴人抗辯冠洲公司積欠伊94年9月份之資訊處理費9,4
      50元未付乙節，業據其提出供應商服務管理系統合約、及
      統一發票為證 （見原審卷(一)235至246頁、卷(二)316頁），
      且上訴人就該資訊處理費 9,450元之金額亦不爭執（見本
      院更一審卷(二)31頁背面）。雖上開統一發票之開立日期為
      94 年9月22日，惟此僅係營業人即被上訴人開立統一發票
      之日期，尚不得認係該筆資訊處理費之清償期（統一發票
      使用辦法第16條規定參照）。茲依被上訴人與冠洲公司間
      所簽立上開供應商服務管理系統合約第 8條既已明白約定
      ：「基於甲方（指被上訴人）提供『供應商服務』，乙方
      （指冠洲公司）應給付服務費予甲方。服務費之計算係以
      每月乙方應付甲方固定費用未稅 9,000元計算之。甲方應
      於次月15日內開立發票向乙方請款。…」（見原審卷(一)23
      9頁），則上訴人主張上開94年 9月份資訊處理費9,450元
      之清償期應為94年10月15日，應屬有據。而該清償期先於
      系爭94年9月份貨款債權之清償期即94年11月1日，被上訴
      人自得據以與系爭94年9月份之貨款債權主張抵銷。
    (二)關於固定退佣140萬8,387元部分：
      被上訴人抗辯冠洲公司積欠伊94年1月份至同年9月份之固
      定退佣 140萬8,387元未付（見本院更一審卷(二)第4頁背面
      、第5頁、更二審卷181頁）乙節，固據其提出系爭供貨合
      約第 8條約定、每月銷貨金額表及統一發票為證（見原審
      卷(一)168、247至24 9頁及本院更一審卷(二)6至9頁）。惟經
      核被上訴人所提出之每月銷貨金額表（見本院更一審卷(二)
      第 6頁），係由其自行作成，既乏相關銷貨憑證足佐，復
      為上訴人所否認（見本院更二審卷48頁），殊難憑取。且
      被上訴人既自認固定退佣應於距進貨日最近一次之扣款日
      即每月 1日給付（見本院更二審卷107頁及原審卷(一)166頁
      ），則被上訴人就其中94年1月份至同年7月份抗辯尚有固
      定退佣未向冠洲公司收取云云，亦難憑信。至被上訴人就
      其餘94年8、9月份之固定退佣，所得向冠洲公司請求給付
      之金額，應係上訴人所主張該二月份之系爭貨款金額2,24
      0萬5,560元之1%（見原審卷(一)168頁系爭供貨契約第8條約
      定），即為 22萬4,056元（其計算式為：22,405,560元×
      1%=224,056元，元以下四捨五入），而其清償期分別為94
      年10月1日、同年11月1日，即與系爭貨款之清償期分別為
      94年10月1日、同年11月1日同時屆至，是被上訴人就固定
      退佣得主張抵銷之金額應為 22萬4,056元。至超過上開金
      額之固定退佣抵銷抗辯，即屬無據。
    (三)關於開幕贊助金及重新改裝開幕贊助金 22萬5,750元部分
      ：
      被上訴人抗辯伊所屬大直店、內湖店分別於94年6、7月間
      開幕，汐止店、五甲店、淡水店、愛河店及大江店則分別
      於94年3、4、6、7、9月間重新改裝， 冠洲公司依約應給
      付伊開幕贊助金21萬元及重新改裝開幕贊助金1萬5,750元
      而未付等情（見原審卷(二) 241頁），固據其提出系爭供貨
      合約第14條、第15條約定、統一發票、廣告及新聞報導為
      證（見原審卷(一)171、172、250至256頁及卷(二)317至327頁
      ）。惟經核系爭供貨合約第14條、第15條僅係約定冠洲公
      司應給付開幕贊助金10萬元及重新改裝開幕贊助金 3,000
      元，並未約定清償期，是被上訴人固得隨時請求清償，而
      冠洲公司亦得隨時為清償（民法第 315條規定參照），惟
      被上訴人在為抵銷意思表示之前，並未向冠洲公司請求清
      償。雖依系爭供貨契約第16條第 1項約定，被上訴人得就
      上開贊助金主張抵銷（見原審卷(一) 173頁），惟在被上訴
      人為抵銷意思表示之前，尚不得逕認上開贊助金之清償期
      業已屆至。是被上訴人執上開約定，抗辯上開贊助金之清
      償期應為距各該發生日最近一次之扣款日云云（見本院更
      二審卷107頁背面），自不足取。 茲查，被上訴人遲至94
      年11月30日始開立統一發票為清償之請求（見原審卷(一)25
      0至256頁），則上開贊助金之清償期應於是日屆至，既係
      在系爭貨款之清償期即94年10月1日、同年11月1日之後始
      屆至，揆諸前揭說明，被上訴人抗辯以上開開幕贊助金及
      重新改裝開幕贊助金 22萬5,750元與系爭貨款抵銷云云，
      應屬無據。
    (四)關於其他贊助金105萬元部分：
      被上訴人抗辯冠洲公司積欠伊贊助金 105萬元（含稅）之
      事實，固據其提出扣款同意書及統一發票為證（見原審卷
      (一)257、258頁）。惟查，微論上訴人已否認冠洲公司有給
      付該筆贊助金之義務（見本院更二審卷 108頁）；且依被
      上訴人所提出之扣款同意書（見原審卷(一) 257頁），並未
      記載給付日期，是被上訴人得隨時請求清償，而冠洲公司
      亦得隨時為清償（民法第 315條規定參照）。被上訴人抗
      辯冠洲公司至遲應於94年 8月30日給付該筆款項云云（見
      本院更二審卷 107頁背面），應不足取。茲查，被上訴人
      遲至95年1月1日始開立統一發票為清償之請求（見原審卷
      (一) 258頁），則該筆贊助金之清償期應於是日始屆至，既
      係在系爭貨款清償期即94年10月1日、同年11月1日之後始
      屆至，則被上訴人抗辯以該其他贊助金 105萬元與系爭貨
      款抵銷云云，應屬無據。
    (五)關於退貨折讓189萬5,992元部分：
      被上訴人抗辯冠洲公司積欠伊94年8、9月份退貨折讓 189
      萬5,992元之事實， 業據其提出營業人進貨退出或折讓證
      明單、退貨單、出貨單及退貨清單為證（見原審卷(一) 259
      至263頁、卷(二)360至389頁）； 並經證人即冠洲公司之送
      貨人員王文碩在本院更審前到場證述伊確有收受退貨（見
      本院更一審卷(一)179頁背面）； 且證人即冠洲公司之總經
      理陳李素珠亦在本院更審前到場證述其中部分退貨單確係
      由伊公司經理張孝慶簽名屬實（見本院更一審卷(二)30頁）
      。上訴人徒以被上訴人未提出94年 8月份供貨商退貨控制
      表及退貨金額無從勾稽為由，否認上開退貨事實，尚不足
      取。雖系爭供貨合約第 5條就退貨情形設有限制（見原審
      卷(一)166頁）， 惟冠洲公司既已接受上開退貨，自係與被
      上訴人間合意退還該部分貨物並返還該部分貨款。而被上
      訴人既係於94年8、9月份退還上開貨物，應認被上訴人於
      退貨之同時，即已向冠洲公司請求返還該部分貨款，而屆
      清償期。至被上訴人開立折讓證明單僅係作為扣減營業稅
      額之用（加值型及非加值型營業稅法第15條第 2項規定參
      照），尚不得以該折讓證明單之開立日期遽認係上開退貨
      折讓之清償期。準此，上開退貨折讓189萬5,992元之清償
      期至遲已於94年 9月30日之前屆至，均先於系爭貨款之清
      償期即94年10月1日及同年11月1日，是被上訴人抗辯以該
      退貨折讓189萬5,992元與系爭貨款抵銷，應屬有據。
    (六)關於庫存商品退貨款1,729萬6,976元部分：
      被上訴人抗辯伊與冠洲公司已於94年10月中旬合意終止系
      爭供貨合約，冠洲公司應依該供貨合約第5條第4項約定，
      退還庫存商品貨款1,729萬6,976元之事實（見本院更二審
      卷131頁背面、161頁），業據其提出系爭供貨合約及庫存
      商品退貨清單為證 （見原審卷(一)166、185至232頁、卷(二)
      42至206頁）；且上訴人就該庫存商品貨款金額為1,729萬
      6,976元， 亦已在本院本次更審中表示不再爭執（見本院
      更二審卷 121頁）。雖上訴人主張系爭供貨合約未經合法
      終止，縱經冠洲公司與被上訴人合意退貨，該退貨款亦係
      在94年10月間或同年12月間始發生，自不得與系爭貨款抵
      銷云云（見本院更二審卷153、154頁）。惟查，冠洲公司
      因週轉不靈，無法繼續供貨，已由該公司之總經理陳李素
      珠以電話通知被上訴人之經理陳兆仲，經陳兆仲同意並要
      求辦理退貨，但為陳李素珠拒絕等情，業據證人陳李素珠
      在原審到場證述：「我是在94年10月中旬主動打電話給被
      告（指被上訴人）公司商品部陳經理（指陳兆仲），告訴
      他說我們公司（指冠洲公司）週轉不靈，…所以我沒有辦
      法再經營下去，…並告知他我沒有辦法再繼續供貨…」、
      「陳先生告訴我說如果沒有辦法繼續供貨的話，就是要終
      止合約，要辦理退貨事宜，因為他說合約上都有記載…」
      、「因為我（於94年） 9月29日跳票，晚上黑道就找上門
      ，而且要強行搬我的貨，然後我（於94年） 9月30日就出
      國去上海湊錢，而我去 1個禮拜後就回來，回來後就打電
      話給被告公司，所以才記得是10月中旬」、「除了那通電
      話外，被告公司的陳經理還一直跟我聯繫，叫我去辦理退
      貨，…」屬實（見原審卷(二)251、252頁）。經核該證人為
      冠洲公司之總經理，就整體事件之發生及經過敘述具體而
      詳盡，且其所指通知被上訴人之時間，亦與冠洲公司停止
      供貨之時間相近，應屬事實。至證人陳兆仲在原審雖證述
      其係在94年12月左右通知陳李素珠辦理退貨云云（見原審
      卷(二)29頁），與上開事證不符，應係誤記時間，尚難憑取
      。準此，系爭供貨合約業經冠洲公司與被上訴人於94年10
      月中旬合意終止，冠洲公司於斯時即應依系爭供貨合約第
      5條第4項約定，就庫存商品辦理退貨（見原審卷(一) 166頁
      ），並將該部分貨款退還予被上訴人。雖上訴人主張被上
      訴人退還庫存商品與冠洲公司返還該部分退款係立於互為
      對待給付之關係（見本院更一審卷(一)61頁）。惟查，系爭
      供貨合約既已經兩造於94年10月中旬合意終止，並已經被
      上訴人備妥庫存商品，通知冠洲公司前往辦理並受領退貨
      （民法第 235條規定參照），然冠洲公司竟拒不受領退貨
      ，係可歸責於冠洲公司，被上訴人仍得於94年10月中旬請
      求冠洲公司返還該部分退貨款。是該庫存商品退貨款 1,7
      29萬6,976元之清償期已於94年10月中旬屆至。 該清償期
      雖較94年8月份貨款之清償期即94年10月1日為後，但較94
      年9月份貨款之清償期即94年11月1日為先，應僅得與94年
      9月份之貨款抵銷。
六、依上所述，被上訴人所提出之抵銷抗辯，其中僅得與94年 9
    月份貨款（含已確定部分在內為1,335萬8,511元）抵銷之金
    額合計為1,730萬6,426元（其計算式為：9,450元+17,296,9
    76元=17,306,426元），是經抵銷後，被上訴人已無94年9月
    份之貨款可資請求。而就94年 8月份之貨款（含已確定部分
    在內為904萬7,049元），被上訴人得主張抵銷之金額合計為
    212萬0,048元（其計算式為：224,056元+1,895,992元=2,12
    0,048元）， 是經抵銷後，上訴人所得請求被上訴人給付之
    金額為 692萬7,001元（其計算式為：9,047,049元-2,120,0
    48元=6,927,001元）。再經扣除原審及本院第一次更審分別
    判決確定被上訴人應給付之42萬7,025元及 9萬1,980元後，
    則上訴人僅得請求被上訴人再給付640萬7,996元（其計算式
    為：6,927,001元-427,025元-91,980元=6,407,996元）；至
    逾上開金額之再給付請求，即屬無據。
七、綜上所述，上訴人本於系爭供貨合約之約定及債權讓與之法
    則，請求被上訴人再給付640萬7,996元及自起訴狀繕本送達
    之翌日即95年2月24日起（見原審卷(一)136頁），至清償日止
    ，按年息5%計算之利息部分，自屬應予准許；至逾上開金額
    之再給付請求，即屬不應准許。從而原審就上開應予准許部
    分，所為上訴人敗訴之判決，尚有未洽，上訴論旨指摘原判
    決此部分不當，求予廢棄改判，為有理由；就上開不應准許
    部分，所為上訴人敗訴之判決，並無不合，上訴論旨執前詞
    指摘原判決此部分不當，求予廢棄改判，為無理由。又就
    本判決所命之給付，兩造既分別陳明願供擔保，以代釋明，
    聲請宣告假執行或免為假執行，經核均與規定相符，爰分別
    酌定相當之擔保金額，併予准許。
八、至兩造其餘之攻擊或防禦方法及未經援用之證據，經斟酌後
    ，認為均不足以影響本判決之結果，自無逐一詳予論駁之必
    要，併此敘明。
九、據上論結，本件上訴為一部有理由，一部無理由，依民事訴
    訟法第450條、第449條第 1項、第463條、第79條、第390條
    第2項、第392條第2項，判決如主文。
中    華    民    國    99    年    11    月    30    日
                    民事第五庭
                        審判長法  官  林鄉誠
                              法  官  曾部倫
                              法  官  梁玉芬
正本係照原本作成。
如不服本判決，應於收受送達後20日內向本院提出上訴書狀，其
未表明上訴理由者，應於提出上訴後20日內向本院補提理由書狀
（均須按他造當事人之人數附繕本）上訴時應提出委任律師或具
有律師資格之人之委任狀；委任有律師資格者，另應附具律師資
格證書及釋明委任人與受任人有民事訴訟法第466條之1第1項但
書或第2項（詳附註）所定關係之釋明文書影本。
中    華    民    國    99    年    11    月    30    日
                              書記官  常淑慧
附註：
民事訴訟法第466條之1（第1項、第2項）：
對於第二審判決上訴，上訴人應委任律師為訴訟代理人。但上訴
人或其他法定代理人具有律師資格者，不在此限。
上訴人之配偶、三親等內之血親、二親等內之姻親，或上訴人為
法人、中央或地方機關時，其所屬專任人員具有律師資格並經法
院認為適當者，亦得為第三審訴訟代理人。

司法院資訊處製作；財團法人民間司法改革基金會備份。
